---
title: "Projet Final R - La Délinquance en France"
author: "Dilane - Pascal GATIMA & Merveille Gaëlla MOUYABI"
date: "`r Sys.Date()`"
output:
  pdf_document: default
  word_document: default
  html_document: default
---

```{r setup, include=FALSE}
knitr::opts_chunk$set(echo = FALSE, warning = FALSE, message = FALSE)
```

## Introduction

Dans le cadre de ce projet d’étude statistique, nous avons exploité une base de données publique issue des sites du gouvernement data.gouv.fr et observatoire-des-territoires.gouv.fr, portant sur les faits de criminalité enregistrés en France au niveau régional entre 2016 et 2024. L’étude a été menée à l’aide du logiciel R Studio, permettant de traiter et visualiser les données efficacement. Nous avons particulièrement analysé trois types d’infractions pris au hasard : **les homicides**, **les tentatives d'homicides** et **le trafic de stupéfiants**. La méthodologie appliquée comprend des regroupements, des filtrages et des aggrégations par année et par région, permettant ainsi une approche à la fois temporelle et spatiale. Les analyses temporelles ont permis de mettre en évidence les tendances d’évolution annuelle, tandis que l’analyse spatiale a révélé les disparités régionales en matière de criminalité. 
Ce travail vise à offrir une lecture synthétique des phénomènes étudiés pour mieux en comprendre les dynamiques.

```{r}
setwd("C:/Users/Emmaüs Connect/Documents/TD R/Projet R")

delinquance_regionale = read.table("donnee-reg-data.gouv-2024-geographie2024-produit-le2025-01-26.csv",
                                   header=TRUE,sep=";",dec=",",skip=0)
autres_variables_interessantes = read.table("data.csv", sep=";",
                                          header=TRUE, dec=".",skip=2,
                                          quote="", fill=TRUE)
library(datasets)
library(data.table)
library(tidyverse)
library(tidyr)
library(knitr)
library(ggplot2)
library(dplyr)
library(sf)
```

# Analyse des données

## Quelques nombres clés et évolutions constatées

```{r}
##Fusion des deux bases de données
names(autres_variables_interessantes)[1]="Code_region"
delinquance_fusionnée = inner_join(delinquance_regionale,
                                 autres_variables_interessantes, 
                                 by ="Code_region")

##Filtrage des données selon les indicateurs traités:

###Niveau des homicides (indicateur)
nouveau = select(delinquance_fusionnée,Code_region,Libellé,indicateur,nombre,annee)
filtrage_homicides = filter(nouveau,indicateur=="Homicides")
homicides = filtrage_homicides %>%
  pivot_wider(names_from = "annee", values_from = "nombre")

##Nombre total des homicides sur 8 ans (2016-2024)
homicides_totalsur8ans = sum(sum(homicides$'2016'),
                             sum(homicides$'2017'),
                             sum(homicides$'2018'),
                             sum(homicides$'2019'),
                             sum(homicides$'2020'),
                             sum(homicides$'2021'),
                             sum(homicides$'2022'),
                             sum(homicides$'2023'),
                             sum(homicides$'2024'))

###Niveau des homicides (indicateur)
filtrage_trafic_stup = filter(nouveau,indicateur=="Trafic de stupéfiants")
trafic_stup = filtrage_trafic_stup %>%
  pivot_wider(names_from = "annee", values_from = "nombre")

trafic_stup_totalsur8ans = sum(sum(trafic_stup$'2016'),
                               sum(trafic_stup$'2017'),
                               sum(trafic_stup$'2018'),
                               sum(trafic_stup$'2019'),
                               sum(trafic_stup$'2020'),
                               sum(trafic_stup$'2021'),
                               sum(trafic_stup$'2022'),
                               sum(trafic_stup$'2023'),
                               sum(trafic_stup$'2024'))
###Niveau des tentatives d'homicides (indicateur)
filtrage_tentatives_homicides = filter(nouveau,indicateur=="Tentatives d'homicides")
tentatives_homicides = filtrage_tentatives_homicides %>%
  pivot_wider(names_from = "annee", values_from = "nombre")

tentatives_homicides_totalsur8ans = sum(sum(tentatives_homicides$'2016'),
                                        sum(tentatives_homicides$'2017'),
                                        sum(tentatives_homicides$'2018'),
                                        sum(tentatives_homicides$'2019'),
                                        sum(tentatives_homicides$'2020'),
                                        sum(tentatives_homicides$'2021'),
                                        sum(tentatives_homicides$'2022'),
                                        sum(tentatives_homicides$'2023'),
                                        sum(tentatives_homicides$'2024'))

#Tableau synthétique
table_res = data.frame(
  Indicateur = c("Homicides", "Tentatives d'homicides", "Trafic de stupéfiants"),
  Total_2016_2024 = c(homicides_totalsur8ans, 
                      tentatives_homicides_totalsur8ans,
                      trafic_stup_totalsur8ans))
kable(table_res, caption = "Synthèse des infractions sur 8 ans")
```
## Evolution des homicides, tentatives d'homicides et des trafics de stupéfiants commis au cours du temps

Voici une représentation de l'évolution de ces trois indicateurs au cours de la période étudiée:

```{r}
##Filtrage des données suivant les indicateurs etudiés
filtrage_selonindicateurs = subset(delinquance_fusionnée,indicateur %in% 
                       c("Homicides", "Tentatives d'homicides","Trafic de stupéfiants"))

##representation de l'evolution des 3 indicateurs sur la période de 8 ans
groupage_selonindicateurs = filtrage_selonindicateurs %>%
  group_by(annee, indicateur) %>%
  summarise(nombre = sum(as.numeric(nombre), na.rm = TRUE))

Année = as.factor(groupage_selonindicateurs$annee)
Infractions = groupage_selonindicateurs$nombre

ggplot(groupage_selonindicateurs, aes(x = Année, y = nombre, fill = indicateur)) +
  geom_bar(stat="identity", position="dodge")+
  scale_fill_manual(values = c("Homicides" = "red", 
                               "Tentatives d'homicides" = "green", 
                               "Trafic de stupéfiants" = "blue")) +
  theme_minimal()
```

On remarque assez facilement le niveau incroyablement élevé du trafic de stupéfiants (en bleu) qui se font en France et leur accroissement presque exponentielle à mesure que les années passent. Les homicides (en rouge) et les tentatives d'homicides (en vert) restent plus rares mais constants dans leur évolution.




## Evolution des 3 indicateurs sous la sphère géographique

Pour mieux appréhender les variations qui se sont faites au cours du temps sur quelques régions de la France, représentons-les:

```{r}
## Evolution des homicides sur quelques regions
plot(2016:2024,homicides[1,4:12],type="l",ylim=c(0,200),
     xlab="Année",
     ylab="Nombre d'infractions")
lines(2016:2024,homicides[2,4:12], col="red")
lines(2016:2024,homicides[3,4:12],col="blue")
lines(2016:2024,homicides[4,4:12],col="green")
lines(2016:2024,homicides[5,4:12],col="pink")
lines(2016:2024,homicides[6,4:12],col="black")

## Evolution des tentatives d'homicides sur quelques regions
plot(2016:2024,tentatives_homicides[1,4:12],type="l",ylim=c(0,1000),
     xlab="Année",
     ylab="Nombre d'infractions")
lines(2016:2024,tentatives_homicides[2,4:12], col="red")
lines(2016:2024,tentatives_homicides[3,4:12],col="blue")
lines(2016:2024,tentatives_homicides[4,4:12],col="green")
lines(2016:2024,tentatives_homicides[5,4:12],col="pink")
lines(2016:2024,tentatives_homicides[6,4:12],col="black")


## Evolution des trafics de stupéfiants sur quelques regions
plot(2016:2024,trafic_stup[1,4:12],type="l",ylim=c(100,16000),
     xlab="Année",
     ylab="Nombre d'infractions")
lines(2016:2024,trafic_stup[2,4:12], col="red")
lines(2016:2024,trafic_stup[3,4:12],col="blue")
lines(2016:2024,trafic_stup[4,4:12],col="green")
lines(2016:2024,trafic_stup[5,4:12],col="pink")
lines(2016:2024,trafic_stup[6,4:12],col="black")
```


A partir des 3 graphes précedents, on distingue la tendance haussière de crimes et délits commis dans la région de l'île de France. Sur les 3 graphes, les niveaux d'infractions commis dans cette région battent tous les records et semblent ne pas s'atténuer avec le temps, au contraire, ils croissent. Pour aller plus loin, on a fait quelques calculs sur les données de la région et avons pu aboutir à:

```{r}
##part de l'Île de France dans les niveaux d'infractions commis
part_homicides_iledefrance = sum(homicides[6,4:12])/
  homicides_totalsur8ans
print(part_homicides_iledefrance)

part_trafic_stup_iledefrance = sum(trafic_stup[6,4:12])/
  trafic_stup_totalsur8ans
print(part_trafic_stup_iledefrance)

part_tentative_homicides_iledefrance = sum(tentatives_homicides[6,4:12])/
  tentatives_homicides_totalsur8ans
print(part_tentative_homicides_iledefrance)

# Création du tableau synthétique
table_res = data.frame(
  Indicateur = c("Homicides", "Tentatives d'homicides", "Trafic de stupéfiants"),
  Part_Ile_de_France = c(part_homicides_iledefrance, 
                         part_tentative_homicides_iledefrance, 
                         part_trafic_stup_iledefrance)
)

# Affichage du tableau synthétisé
kable(table_res, caption = "Part des infractions en Île-de-France (2016-2024)")

```


Ces chiffres nous montrent à quel point l'île de France tire vers le haut les niveaux de ces infractions dans leur globalité.
```{r}
# Vérification de la corrélation avec le taux de chômage
cor_chomage_infraction = cor(delinquance_fusionnée$Taux.de.chômage.des.15.24.ans..RP..2021[which(delinquance_fusionnée$annee<=2021)], 
                             delinquance_fusionnée$nombre[which(delinquance_fusionnée$annee<=2021)], use="complete.obs")
# Vérification de la corrélation avec la densité de la population
cor_densitépop_infraction = cor(delinquance_fusionnée$Densité.de.population.2021[which(delinquance_fusionnée$annee<=2021)],
delinquance_fusionnée$nombre[which(delinquance_fusionnée$annee<=2021)], use="complete.obs")

print(paste("Corrélation taux de chômage - infractions :", cor_chomage_infraction))
print(paste("Corrélation densité de la population - infractions :", cor_densitépop_infraction))
```
Ces deux nombres nous montrent que le niveau de la population (densité) et de chômage d’une région influe faiblement sur son niveau de criminalité pour l’ensemble des régions étudiées. Ces variables ont un lien de causalité
 entre elles très faible voir nul.
 
 
## Nuage de points representant la corrélation entre le taux de chômage et les infractions commises
```{r}
# Graphique de la corrélation entre le taux de chômage et les infractions
plot(delinquance_fusionnée$Taux.de.chômage.des.15.64.ans..RP..2021,
     delinquance_fusionnée$nombre,
     ylab = "Nombre d'infractions", xlab = "Taux de chômage (15-64 ans)",
     col="blue")
```

# Analyse spatiale.

```{r}
##Représentation cartographiée sur 2024

#niveau du trafic des stupefiants en 2024
carte = read_sf("REGION.shp")
names(carte)[6]="Code_region"
carte$Code_region = as.numeric(carte$INSEE_REG)
fusion_traficstup_carte = left_join(carte, trafic_stup, by ="Code_region")

plot(fusion_traficstup_carte["2024"])

#niveau des homicides en 2024
fusion_homicides_carte = left_join(carte, homicides, by ="Code_region")

plot(fusion_homicides_carte["2024"])

```

A travers ces différentes cartes, on se rend compte de la répartition territoriale des infractions commises sur l'espace et de leur ampleur (grâce aux couleurs). A chaque fois, on remarque l'accentuation de cette répartition sur la région d'**Île de France**.

Ces deux nombres nous montrent que le niveau de la population (densité) et de chômage d’une région influe faiblement sur son niveau de criminalité pour l’ensemble des régions étudiées. Ces variables ont un lien de causalité
 entre elles très faible voir nul.
 
## Conclusion

Cette étude met en lumière une criminalité en forte évolution, notamment pour le trafic de stupéfiants, qui devient une priorité pour les autorités. L’Île-de-France est un point central de la délinquance, mais la relation avec la densité ou le chômage reste faible. Les décisions publiques devront donc s'orienter vers des stratégies spécifiques pour endiguer ces phénomènes et adapter les politiques de sécurité.


## Références

Bases de données de la délinquance en France:
**"https://www.data.gouv.fr/fr/datasets/bases-statistiques-communale-departementale-et-regionale-de-la-delinquance-enregistree-par-la-police-et-la-gendarmerie-nationales/#/resources/d4082e88-2438-45ac-96da-afa62f375c3e**

Bases de données de "certaines variables intéressantes":
**"https://www.observatoire-des-territoires.gouv.fr/outils/cartographie-interactive/#c=indicator&view=map72"**